【裁判字號】    99,家上,84
【裁判日期】    991228
【裁判案由】    離婚
【裁判全文】
臺灣高等法院臺中分院民事判決          99年度家上字第84號
上 訴 人  陳建地
被上訴人  陳黃慈琴
上列當事人間請求離婚事件，上訴人對於中華民國99年8月2日臺
灣臺中地方法院99年度婚字第349號第一審判決提起上訴，本院
於99年12月14日言詞辯論終結，判決如下：
    主  文
上訴駁回。
第二審訴訟費用由上訴人負擔。
    事實及理由
壹、被上訴人方面：
一、被上訴人起訴主張：兩造係於民國（下同）59年間結婚，育
    有2名子女（均已成年）。婚後上訴人從事賣便當、水果、
    烤肉、牛肉麵等工作，被上訴人均在旁協助，惟上訴人均將
    所賺取之金錢拿走，將所有金錢投資股票、買六合彩，僅留
    被上訴人飯吃。詎上訴人竟於82年間外遇迄今，常藉故三更
    半夜才回家，且不負擔家庭生活費用。另上訴人經常對被上
    訴人施以暴力行為，且變本加厲，於97年4月2日，在兩造住
    處，上訴人因與被上訴人發生口角，心生不悅，即以三字經
    辱罵被上訴人，並徒手毆打被上訴人及陳倩諭，致被上訴人
    受有雙肩膀及腰部挫傷等傷害，陳倩諭受有雙手腕及足踝拉
    扯傷等傷害，上訴人復將電話機之話筒摔壞，恫稱要讓被上
    訴人母女死得很難看云云。98年11月25日下午6時許，兩造
    因感情、婚姻問題發生爭執，上訴人除以三字經辱罵被上訴
    人外，並恫嚇被上訴人「要讓你死」，並踹踢被上訴人之房
    門。綜上所述，上訴人前揭行為，致兩造婚姻無疑已生重大
    裂痕，已達難以繼續維持或回復婚姻之希望，爰依民法第10
    52條第2項之規定請求准予離婚等語。
二、被上訴人於本院補充陳述：
（一）上訴人外遇與家暴：
    1.被上訴人之前叫上訴人跟寡婦斷絕往來，上訴人不肯。請
      他簽切結書與本票給被上訴人，上訴人亦不肯，因兩人有
      私通。
    2.行動電話由寡婦在使用，但是申辦名字登記是上訴人。
貳、上訴人方面：
一、上訴人則以：
（一）否認被上訴人所述。上訴人並無外遇，上訴人只是從事早
      餐店工作，被上訴人就認為上訴人有外遇，但並非如此。
      婚後被上訴人有陪上訴人一起工作，上訴人之前在臺北作
      生意開冰果店，被上訴人有幫忙，但都是照顧子女，之後
      賣水果，後改賣烤肉，被上訴人有在家中整理烤肉料理，
      嗣改賣牛肉麵，女兒陳倩諭有來協助。曾賺取新臺幣（下
      同）106萬元，因上訴人投資股票輸光，但並非敗光家產
      ，黃金期貨只做幾次而已，都輸錢。
（二）上訴人早出晚歸賺錢幾10年，從來沒讓家人餓肚子，辛苦
      都是上訴人1人承擔，並將子女養大。但被上訴人平時未
      正確教導女兒陳倩諭，說「上訴人賺錢少，也讓她們受苦
      受罪，如果嫁一個有錢人，今天就不用受苦」云云。故現
      在子女長大了，都不受教。陳倩諭大專畢業，上訴人想可
      以輕鬆一點，但她不工作，上訴人要求她去工作，陳倩諭
      即懷恨在心，前年逼迫上訴人將名下房子過戶給兒子陳志
      雍，嗣連上訴人勞保退休金也給被上訴人及陳倩諭。現在
      陳倩諭又逼迫被上訴人與上訴人離婚，讓上訴人無法管教
      她，叫她賺錢，亦使上訴人無法叫陳志雍結婚。而上訴人
      今已70歲，即將無法工作，陳倩諭受上訴人養育40幾年，
      如今卻無理性對待上訴人，讓上訴人非常痛心。被上訴人
      無謀生能力，年紀也大了，家裡還須要上訴人照顧。
（三）97年4月2日兩造為了小事，被上訴人即大小聲，一直要跑
      到外面，上訴人一手拉被上訴人，一手拉陳倩諭要他們進
      來，所以才造成被上訴人及陳倩諭受傷。98年11月25日早
      上，被上訴人向上訴人要1,000元叫瓦斯，當時上訴人身
      上只有2,100元，因早上要補貨做生意，無法給被上訴人
      ，上訴人回以等上訴人下午做完生意回來才給被上訴人。
      被上訴人因而生氣辱罵上訴人稱「狗東西，你今天不要回
      來，我不會開門讓你進來」。上訴人未加理會出門，詎下
      午返家後，即見上訴人衣服被丟在門外，嗣兩位員警來，
      陳倩諭稱房子是弟弟的，不讓上訴人進去。員警將上訴人
      帶去派出所，這樣就稱上訴人家暴，上訴人無法接受。99
      年5月7日被上訴人撤回保護令，卻仍不讓上訴人回家，被
      上訴人稱是陳倩諭以死逼她不讓上訴人返家。故兩造婚姻
      並無問題，所有的問題均出在陳倩諭身上。上訴人不同意
      離婚。至於被上訴人稱上訴人以三字經辱罵被上訴人部分
      ，夫妻爭吵，難免會講些不好聽的話等語置辯。
二、上訴人於本院補充陳述：
（一）上訴人婚後陸續都有工作，也有支付家用，上訴人並無外
      遇，上訴人只是從事早餐店工作，被上訴人就認為上訴人
      有外遇，但並非如此。
（二）又被上訴人等所述毆打、拿菜刀等均與事實不符，是上訴
      人空言所述。
（三）99年5月7日被上訴人撤回保護令，有臺灣臺中地方法院函
      ，卻仍不讓上訴人回家。
（四）因本人手機要續約，若再開門號手機就不要錢，可以再多
      加申請一支不要錢的，這是工作使用的。
（五）證人陳倩諭原審所言為虛構。
參、原審經審酌兩造所提出之攻擊防禦方法後，認兩造之婚姻已
    達任何人處於被上訴人地位時，均無法期待繼續共同生活之
    程度，自得認為有難以維持婚姻之重大事由，且斟酌兩造婚
    姻破綻之可責程度，上訴人顯為較重之一方，故被上訴人依
    民法第1052條第2項規定請求離婚，洵屬正當，而予准許。
    上訴人不服第一審判決提起上訴，於本院上訴聲明為：原
    判決廢棄。右廢棄部分被上訴人在第一審之訴駁回。第
    一、第二審訴訟費用由被上訴人負擔。被上訴人於本院答辯
    聲明為：上訴駁回。第二審訴訟費用由上訴人負擔。
肆、得心證之理由
一、兩造婚姻關係現仍存續中，有戶籍謄本、全戶戶籍資料查詢
    結果在卷可憑（原審卷第11至12頁、26頁、29至32頁）。婚
    後上訴人於97年4月2日以三字經辱罵被上訴人，並以徒手毆
    打被上訴人及兩造所生女兒陳倩諭，致被上訴人受有雙肩膀
    及腰部挫傷等傷害，陳倩諭受有雙手腕及足踝拉扯傷等傷害
    ，復將電話機之話筒摔壞，恫稱要讓被上訴人母女死得很難
    看，嗣經原審法院核發97年度家護字第556號保護令之情，
    有診斷書2紙附於該卷卷內（原審卷第43頁背面），業據本
    院依職權調閱該卷查核屬實，復據證人陳倩諭即兩造之女兒
    結證稱：「（97年4月，你與媽媽各有1張驗傷單，是因何事
    ？）是因外遇的女人吵架，所以爸爸回來要以菜刀砍我及媽
    媽，當天6點多，回到家，並無發生什麼事，我媽媽質問，
    為何這麼晚回家，我爸爸說因為幫那個女人洗冰箱及房間，
    才會這麼晚，所以媽媽就說爸爸是長工在幫那個女人打掃，
    所以我爸爸就抓狂，要拿菜刀砍我媽媽，當時我為了要救我
    媽媽，所以要奪門出去，但爸爸抓住我們，而不讓我們報警
    打110，且把電話摔壞。（當天是拉扯時受傷？）不是，爸
    爸有用拳頭打我媽媽，但他並無打我，僅是拉扯我的手而受
    傷。（除了那次以外，有無見過爸爸打媽媽？）有好幾次。
    尤其95年之後，我有看過爸爸打媽媽的次數超過10次，且爸
    爸會用腳踢我媽媽，所以我媽媽不能久站，且我媽媽背部因
    不小心扭傷，爸爸知道我媽媽有扭傷，（99年）4月2月爸爸
    就硬扯媽媽的背部腰部、肩部，且跟媽媽的膝蓋，導致我媽
    媽膝蓋目前都在治療中。平常我們都會把菜刀收起來，不敢
    讓爸爸進廚房，因怕他會拿菜刀砍媽媽及我」等語（原審卷
    第44頁背面至45頁），與前揭事證互核相符，堪信上訴人確
    於97年4月2日對被上訴人施以前揭暴力行為。又98年11月25
    日下午6時許，兩造因感情、婚姻問題發生爭執，上訴人除
    以三字經辱罵被上訴人外，並恫嚇被上訴人稱「要讓你死」
    ，並踹踢被上訴人之房門等事實，亦證人陳倩諭結證稱：「
    （11月25日家暴時你是否在場？）是，我在場，我有聽到相
    對人（即上訴人）辱罵聲請人（即被上訴人）。那天他們因
    為爸爸外遇的事情發生爭吵，媽媽又提到離婚，爸爸脾氣就
    起來，很激動，所以我跟媽媽都躲在房間裡，爸爸不斷地踹
    房門，並且在房門外咆哮說『你們再不開門，你就死定了』
    、『我就算沒有菜刀也可以用手把你勒死』、『我死也不會
    跟你離婚』，爸爸還以三字經辱罵媽媽。（過去一年內，你
    是否看過你爸爸對你媽媽家暴？）有，98年內大約有2、3
    次，【只要我媽媽提到離婚，我爸爸就會抓狂，他就會動手
    推打我媽媽】。我都有看到」等語（參本院99年度家護字第
    547號卷宗99年1月6日訊問筆錄），而證人陳倩諭（59年11
    月13日出生）係兩造之女兒，又為成年人，與兩造之親疏相
    同，苟無上開事實，當不致無端誣陷上訴人，足徵上訴人確
    有於98年11月25日對被上訴人施以暴力行為。是上訴人辯稱
    其係遭被上訴人誣陷云云，自非可採。再者，上訴人平日經
    常對被上訴人辱罵三字經一節，亦有被上訴人提出之錄音光
    碟及譯文在卷可稽（原審卷第67至78頁），上訴人對此亦不
    爭執（原審卷第80頁），自堪信為真實，且依譯文內容觀之
    ，兩造為了財務運作、上訴人在外交友及兒子婚姻等問題，
    爭執不下，甚至被上訴人堅持離婚，致上訴人以三字經回應
    ，兩造間之互信基礎，顯已無存。至於上訴人稱因其要求陳
    倩諭工作，致陳倩諭懷恨在心，唆使被上訴人與其離婚云云
    ，並未舉證以實其說，應屬臆測之詞，自無可採。
二、按民法第1052條第2項所稱「有前項以外之重大事由，難以
    維持婚姻者」，乃抽象的、概括的離婚事由，係民法親屬編
    於74年修正時，為因應實際需要，參酌各國立法例，導入破
    綻主義思想所增設。但其事由應由夫妻之一方負責者，僅他
    方得請求離婚，是其所採者為消極破綻主義精神，而非積極
    破綻主義。關於是否為難以維持婚姻之重大事由，其判斷標
    準為婚姻是否已生破綻而無回復之希望。而婚姻是否已生破
    綻而無回復之希望，則應依客觀的標準，即難以維持婚姻之
    事實，是否已達於倘處於同一境況，任何人均將喪失維持婚
    姻意欲之程度而定。至於同條但書所規定「難以維持婚姻之
    重大事由應由夫妻之一方負責者，僅他方得請求離婚」，乃
    因如肯定有責配偶之離婚請求，無異承認恣意離婚，破壞婚
    姻秩序，且有背於道義，尤其違反自己清白（clean hands
    ）之法理，有欠公允，同時亦與國民之法感情及倫理觀念不
    合，因而採消極破綻主義。倘該重大事由，夫妻雙方均須負
    責時，應比較衡量雙方之有責程度，僅責任較輕之一方得向
    責任較重之他方請求離婚，如有責程度相同時，雙方均得請
    求離婚，始屬公允，是責任較重之一方應不得向責任較輕之
    他方請求離婚（最高法院94年度台上字第2059號民事判決意
    旨；最高法院95年度第5次民事庭會議決議參照）。本院審
    酌上情認為：本件上訴人婚後多次對被上訴人施以肢體暴力
    行為，並經常以三字經辱罵被上訴人，兩造間時常爭吵，兩
    造之互信基礎顯已無存，已如前述。上訴人未思夫妻相處應
    互敬、互愛之理，以暴力方式解決彼此爭執，對被上訴人施
    以身體及精神上不法侵害行為，致共同生活之被上訴人難以
    忍受，欠缺夫妻間應有之相互尊重、忍讓與諒解之態度，導
    致上訴人無意再與被上訴人共營生活，已無心維護兩造婚姻
    之幸福和諧。衡之上情，足認任何人處於被上訴人地位時，
    均無法期待繼續共同生活。依社會上一般通念為體察，上訴
    人之行為，已足以破壞夫妻情誼且難以繼續維持婚姻關係，
    自得認為有難以維持婚姻之重大事由。然依被上訴人所提出
    之錄音譯文內容，被上訴人說「我想想我們二個還是分開好
    了離婚，我這樣【跟著你一輩子吃苦受罪，搬家搬了十幾個
    地方好累】，我想我們還是離婚好了，因為我現在一個人過
    生活很平靜。」「你想想看我年輕都【跟著你吃苦受罪】，
    我得到什麼，我都沒有得到什麼，而且你看把我的血汗錢都
    敗光，你現在到底要怎樣。」「不然我問你，你要怎樣才肯
    跟我離婚」等語（原審卷第72頁），雖上訴人於錄音譯文中
    承認有買股票而虧錢（原審卷第74頁），然投資股票原本即
    有輸贏，且婚姻之本質係要兩人一起同甘苦共患難，實難僅
    因【吃苦受罪】即要求離婚，而由錄音譯文中亦可知上訴人
    係在被上訴人以離婚相逼時，才屢次以三字經出口，然上訴
    人應可以和平之方式與被上訴人談離婚之可行性，以三字經
    回應或出手推擠絕非唯一之途徑，是上訴人對兩造婚姻破綻
    之形成容有過失，然被上訴人不思與上訴人共同謀求家庭經
    濟之改善，屢以離婚相逼，致上訴人口出惡言，亦難認無過
    失，本院斟酌兩造婚姻破綻之可責程度，上訴人顯為較重之
    一方。揆諸前揭說明，被上訴人依民法第1052條第2項規定
    請求離婚，洵屬正當，應予准許。
伍、綜上所述，本件被上訴人主張兩造婚姻已達任何人均將喪失
    維持婚姻意欲之程度，且上訴人為過失較重之一方為可採，
    上訴人所辯均為無可取。從而，被上訴人本於民法第1052條
    第2項規定訴請離婚，為有理由，應予准許。是則原審判決
    准許被上訴人之請求，於法並無不合。上訴意旨指摘原判決
    不當，求予廢棄改判，為無理由，應予駁回其上訴。
陸、本件事證已明，兩造其餘主張及攻擊防禦方法，經本院審酌
    後，認與判決結果尚不生影響，無一一論述必要，附此敘明
    。
據上論結，本件上訴為無理由，依民事訴訟法第449條第1項、第
78條，判決如主文。
中    華    民    國    99    年    12    月    28    日
                民事第二庭    審判長法  官  邱森樟
                                    法  官  謝說容
                                    法  官  蔡秉宸
以上正本係照原本作成。
上訴人得上訴。
如對本判決上訴，須於收受判決送達後20日內向本院提出上訴書
狀，其未表明上訴理由者，應於提出上訴後20日內向本院提出上
訴理由書（須按他造人數附具繕本）。
上訴時應提出委任律師為訴訟代理人之委任狀。具有民事訴訟法
第466條之1第1項但書或第2項之情形為訴訟代理人者，另應附具
律師及格證書及釋明委任人與受任人有該條項所定關係之釋明文
書影本。如委任律師提起上訴者，應一併繳納上訴審裁判費。
                                    書記官  紀美鈺
中    華    民    國    99    年    12    月    29    日
                                                      Ｓ

司法院資訊處製作；財團法人民間司法改革基金會備份。
